【裁判字號】    95,訴,1356
【裁判日期】    951012
【裁判案由】    殺人未遂
【裁判全文】
臺灣高雄地方法院刑事判決              95年度訴字第1356號
公  訴  人  臺灣高雄地方法院檢察署檢察官
被      告  甲○○
選任辯護人  吳玉豐律師
被      告  乙○○
選任辯護人  葉銘進律師
上列被告等因殺人未遂案件，經檢察官提起公訴（94年度偵字第
28195 號），本院判決如下：
    主  文
甲○○殺人，未遂，處有期徒刑柒年。
乙○○共同傷害人之身體，處有期徒刑拾月。
    事  實
一、甲○○與乙○○係兄弟關係，因其等母親伍梁美所有，座落
    高雄市○○區○○段227 之3 地號土地拍賣執行糾紛，2 人
    對丁○○心生怨懟。適於民國94年10月2 日下午5 時30分許
    ，見丁○○獨自駕駛自用小客車沿高雄市○○區○○路往大
    坪頂方向行進，旋共同基於傷害人身體及妨害他人行使權利
    之犯意聯絡，由甲○○攜帶不明刀械1 把（未扣案），分騎
    2 部機車尾隨在丁○○之後。於行至高雄縣大寮鄉○○段12
    53地號農地時，為丁○○所查覺，旋迴車準備離去，乙○○
    隨即騎乘機車阻擋在梁明財所駕駛之自用小客車前方，並基
    於恐嚇及以脅迫方法妨害人行使權利之犯意，向丁○○恫稱
    ：「跑的話，就開槍打死你」等語，使丁○○心生畏懼，並
    以此脅迫方法妨害丁○○行使自由行動之權利。甲○○遂趁
    勢行至丁○○所駕駛自用小客車駕駛座旁，持上開刀械揮向
    丁○○，並單獨將傷害之犯意轉化提升至殺人故意，明知其
    手持刀械甚為鋒利，足以穿透人體組織，且人體胸部、腹部
    及頸部多為重要器官及血管匯流所在，持銳利刀器朝人體要
    害揮砍可能發生死亡結果，見丁○○手無寸鐵，猶執上開刀
    械向丁○○之頸部、胸部及腹部等人體要害揮砍，並口呼：
    「你會標我的厝，今天就要讓你死」等語，致丁○○受有左
    側胸部和腹部穿刺傷併左腎切割傷及大小腸穿孔，撕裂傷頸
    部6 公分、左前臂6 公分及1 公分、左背2 公分及右手2 公
    分等傷害。嗣丁○○為求保命，猛踩油門駕車逃離現場，前
    往高雄市政府警察局小港分局高松派出所報警，經警送醫急
    救治療，方倖免於難。
二、案經丁○○訴由高雄縣政府警察局林園分局報請臺灣高雄地
    方法院檢察署檢察官偵查起訴。
    理  由
一、證據之認定：
（一）被告甲○○於本院審理時，固坦承其於上開時、地，持刀
      揮砍告訴人丁○○，造成告訴人受有如事實欄所述之傷害
      等事實，惟矢口否認有何殺人未遂之犯行，辯稱：其與告
      訴人因購地糾紛，一言不合，遭告訴人痛擊頭部，一時氣
      憤，遂持刀相向，僅意在威嚇告訴人，未料在爭奪刀械拉
      扯過程中，不小心傷害告訴人，並無致告訴人於死之意思
      云云；被告甲○○之選任辯護人則以：被告甲○○僅意在
      傷害告訴人，並無致告訴人死亡之主觀犯意等語為被告甲○○辯護。被告乙○○於本院審理時，固坦承：曾於上開
      時間到達案發現場之事實，惟矢口否認有何殺人未遂犯行
      ，辯稱：當日見被告甲○○與告訴人在談話，即先行離去
      ，案發時並未在場云云；被告乙○○之選任辯護人則以被
      告乙○○並未參與被告甲○○犯行等語為被告乙○○辯護
      。
（二）本院認定被告等有本案犯行之證據，各該證據之證據能力
      論述如下：
   1、證人即告訴人丁○○、證人石素英於偵查中向檢察官所為
      之陳述：
 （1）按被告以外之人於審判外之言詞或書面陳述，除法律有規
      定者外，不得為證據；被告以外之人於偵訊中向檢察官所
      為之陳述，除顯有不可信之情況者外，得為證據，刑事訴
      訟法第159 條第1 項、第159 條之1 第2 項分別定有明文
      。而所謂不可信情況之認定，法院應審酌被告以外之人於
      陳述時之外在環境及情況，例如：陳述時之心理狀況、有
      無受到外力干擾等，以為判斷之依據，故係決定陳述有無
      證據能力，而非決定陳述內容之證明力（法院辦理刑事訴
      訟案件應行注意事項89參照）。職是，被告以外之人前於
      偵查中已具結而為證述，除反對該項供述得具有證據能力
      之一方，已釋明「顯有不可信之情況」之理由外，皆得為
      證據。
 （2）復按告訴人之指訴雖係以使被告受刑事訴追為目的，但非
      刑事訴訟法第3 條所稱之「當事人」，乃當事人以外之第
      三人，除依同法第271 條之1規 定到庭單純陳述意見時，
      毋庸具結外，如就與待證事實有重要關係之親身知覺、體
      驗事實陳述時，即居於證人之地位，依上開增訂公布之規
      定，自應依同法第186 條第1項 規定命其具結，使告訴人
      知悉其有據實陳述之義務，以擔保其證言之真實性，該供
      述證據始具證據能力，如未踐行人證之法定調查程序，應
      不得作為證據（最高法院93年度臺上字第6838號裁判意旨
      參照）。
 （3）查證人即告訴人於94年12月15日偵查中向檢察官所為之陳
      述及證人石素英於95年3 月14日偵查中向檢察官所為之陳
      述，均係被告以外之人於審判外之言詞陳述，渠等就與待
      證事實有重要關係之親身知覺、體驗事實為陳述時，均係
      居於證人之地位，並經檢察官告以具結之義務及偽證之處
      罰，經渠等具結，而於負擔偽證罪之處罰心理下所為，均
      係經以具結擔保其證述之真實性。又司法實務運作上，咸
      認偵查中檢察官向被告以外之人所取得之陳述，原則上均
      能遵守法律規定，不致違法取供，其可信性極高，因而明
      定除顯有不可信之情況者外，得為證據。亦即，被告以外
      之人於偵查中依法應具結者已具結，向檢察官所為之陳述
      ，原則上具有證據能力，於例外「顯有不可信之情況」，
      始不具證據能力。證人即告訴人及證人石素英於偵查中向
      檢察官所為之陳述，皆無證據顯示係遭受強暴、脅迫、詐
      欺、利誘等外力干擾情形，或在影響其心理狀況致妨礙其
      自由陳述等顯不可信之情況下所為，且均查無受其他不當
      外力干擾之情形，既均無顯不可信之情況，證人即告訴人
      及證人石素英證人於偵查中向檢察官所述，自均有證據能
      力。
   2、共同被告甲○○、乙○○於偵查中向檢察官所為之陳述：
 （1）共同被告甲○○、乙○○於檢察官偵訊中之供述，雖未經
      檢察官依證人詰問程序命具結後詰問，惟其等於偵訊中均
      係以被告身分接受訊問，而非以證人身分接受詰問，均非
      屬「依法應具結」之人，核與刑事訴訟法第158 條之3 所
      定之「依法應具結而未具結者」有間，尚不能僅以其未經
      具結即認為無證據能力。惟刑事訴訟法第159 條第1 項之
      所以排除「被告以外之人於審判外之陳述」之證據能力，
      無非係以該「被告以外之人於審判外之陳述」於本案中並
      未經具結，且其陳述未經對造當事人之反詰問。蓋未經具
      結之證言，即使為虛偽陳述，亦不構成偽證罪，其陳述欠
      缺真實性擔保；而未經反詰問之陳述，無法經由反詰問之
      過程確認其證言之真實性。簡言之，刑事訴訟法第159 條
      第1 項之立法目的，主要係因被告以外之人於審判外之陳
      述，無法擔保其陳述之真實性，故原則上不得作為實質證
      據。惟若被告以外之人在審判外之陳述，具有可擔保其陳
      述真實性之情況存在，此時即與刑事訴訟法第159 條第1
      項之立法目的無違，則無排除其證據能力之必要。故刑事
      訴訟法第159 條之2 及第159 條之3 關於「於檢察事務官
      、司法警察官或司法警察調查中所為之陳述」，乃規定其
      陳述具有「可信之特別情況」時，得為證據。乃因其陳述
      具有「可信之特別情況」，已有「真實性擔保」，故雖未
      經具結，亦未經反詰問，亦認其陳述具有證據能力。惟又
      觀之我國刑事訴訟法第159 條之1 規定：「被告以外之人
      於審判外向法官所為之陳述，得為證據。被告以外之人於
      偵查中向檢察官所為之陳述，除顯有不可信之情況者外，
      得為證據。」而就被告以外之人於審判外向法官或偵查中
      向檢察官所為之陳述，明文規定具有證據能力，而未如同
      法第159 條之2 及第159 條之3 所規定須以「有可信之特
      別情況」為要件。審究上開規定之所以區分不同之詢問而
      為不同要件規定之原因，除於法官或檢察官面前之陳述，
      通常均係基於自由意志而陳述，其陳述較無「缺乏任意性
      」之疑慮外，更因法官及檢察官就證人、鑑定人有命其具
      結之權力，而證人、鑑定人於具結後如有虛偽陳述，即須
      受偽證罪之處罰，而透過具結程序使其陳述具有一定程度
      之真實性擔保，此亦係何以刑事訴訟法第158 條之3 規定
      「證人、鑑定人依法應具結而未具結者，其證言或鑑定意
      見，不得作為證據。」之理由。故若被告以外之人於審判
      外向法官或檢察官所為之陳述，並未經具結或對造當事人
      之對質詰問，亦無其他真實性擔保之情形下，即不應認為
      具有證據能力。而檢察事務官、司法警察、司法警察官並
      無命證人具結之權力，無法經由命具結之法定程序中獲得
      真實性擔保，故被告以外之人在其等調查中之陳述，則須
      有「可信之特別情況」，而有一定之「真實性擔保」時，
      始具有證據能力。經查，本案共同被告甲○○、乙○○於
      檢察官偵查中之供述，雖係「於偵查中向檢察官所為之陳
      述」，惟其係以被告身分接受訊問，並未經具結，如為虛
      偽陳述，亦不負偽證罪之責任，其供述並無任何真實性之
      擔保，故尚不得依刑事訴訟法第159 條之1 第2 項之規定
      ，而逕認為具有證據能力。
 （2）惟就共同被告甲○○、乙○○於偵查中關於共同被告乙○○、甲○○之陳述，被告等及其等之選任辯護人於本院調
      查證據時，均知有上情而未於言詞辯論終結前就該證據是
      否屬於傳聞證據而聲明異議，且本院審酌其既係在檢察官
      面前所為之陳述，其陳述自無欠缺任意性之疑慮，以之作
      為證據，並無不適當之處，則依刑事訴訟法第159 條之5
      之規定，亦得作為證據。
   3、高雄市立小港醫院病患丁○○就醫病歷：
      按除顯有不可信之情況外，從事業務之人於業務上或通常
      業務過程所需製作之紀錄文書、證明文書亦得為證據，刑
      事訴訟法第159 條之4 第2 款定有明文。查高雄市立小港
      醫院病患丁○○就醫病歷乃負責為告訴人診斷病情之醫師
      ，依其所見所為之證明文書，核其本質，乃為被告以外之
      人於審判外之書面陳述，依刑事訴訟法第159 條第1 項之
      規定，原不具證據能力；惟前述證據性質上為從事業務之
      人為維護業務之信用性及業務之正當運作所為之日當性的
      機械性連續記載，即符合刑事訴訟法第159 條之4 第2 款
      所示，乃通常業務過程不間斷、有規律而準確之記載，並
      無預見日後可能會被提供作為證據之偽造動機之例行性業
      務文書（該條款立法理由參照），自屬刑事訴訟法第159
      條之4 第2 款所謂得成為傳聞例外之業務文書，故依此規
      定，上開書面陳述均取得證據能力。
   4、其餘證據之證據能力：
 （1）按傳聞法則之重要理論依據，在於傳聞證據未經當事人之
      反對詰問予以核實，乃予排斥，惟若當事人已放棄對原供
      述人之反對詰問權，於法院審判時表明同意該等傳聞證據
      可作為證據，基於證據資料愈豐富，愈有助於真實發現之
      理念，並貫徹刑事訴訟法修法加重當事人進行主義之精神
      ，確認當事人對於證據能力有處分權之制度，傳聞證據經
      當事人同意作為證據，法院認為適當者，亦得為證據。另
      當事人於調查證據時，對於傳聞證據表示「沒有意見」、
      「對於證據調查無意見」，而未於言詞辯論終結前聲明異
      議，應視為已有將該等傳聞證據採為證據之同意，此刑事
      訴訟法第159 條之5 定有明文。
 （2）被告等及其等之選任辯護人於本院準備程序時，已表示對
      於全案卷證之證據能力均無意見，於本院調查證據時，均
      知有不得為證據之情形，而均未於言詞辯論終結前就該證
      據是否屬於傳聞證據而聲明異議，依刑事訴訟法第159 條
      之5 規定，應視為被告等已同意告訴人丁○○於檢察事務
      官、司法警察官或司法警察調查中所為之陳述、共同被告
      甲○○、乙○○於檢察事務官、司法警察官或司法警察調
      查中所為之陳述、高雄市政府警察局小港分局受理各類案
      件紀錄表1 紙、高雄市立小港醫院診斷證明書、指認照片
      、大仁醫院診斷證明書、高雄市立小港醫院95年6 月21日
      高醫港秘字第09 50000953 號函及所附之丁○○就醫之病
      況資料說明具有證據能力，而可作為證據，本院斟酌上開
      證據並非非法取得，亦無證明力明顯過低之情形，是均得
      採為證據。
（三）茲就上開具有證據能力之證據，認定事實如下：
   1、被告甲○○、乙○○與告訴人因土地拍賣糾紛，於94年10
      月2 日下午5 時30分許，騎乘機車尾隨告訴人，行至高雄
      縣大寮鄉○○段1253地號農地，由被告甲○○手持不明刀
      器揮砍告訴人，致告訴人受有左側胸部和腹部穿刺傷併左
      腎切割傷及大小腸穿孔，撕裂傷頸部6 公分、左前臂6 公
      分及1 公分、左背2 公分及右手2 公分等傷害，嗣因告訴
      人逃離現場，經警送醫急救，方倖免於難等情，迭據被告
      甲○○於警詢、偵訊及本院審理時坦承：其持刀揮砍告訴
      人等情不諱，核與證人即告訴人丁○○於警詢、偵訊及本
      院審理時證述之情節及證人石素英於偵訊時結證之情節相
      符，復有高雄市政府警察局小港分局受理各類案件紀錄表
      1 紙、高雄市立小港醫院診斷證明書、高雄市立小港醫院
      病患丁○○就醫病歷1 份、高雄市立小港醫院95年6 月21
      日高醫港秘字第0950000953號函及所附之丁○○就醫之病
      況資料1 份在卷可資佐證。是被告甲○○因購地糾紛，持
      刀揮砍告訴人成傷等情，應堪信為真實。
   2、又按意思之聯絡並不限於事前有所謀議，即僅於行為當時
      有共同犯意之聯絡者，亦屬之，且其表示之方法，亦不以
      明示通謀為必要，即相互間有默示之合致，亦無不可（最
      高法院73年臺上字第2364號判例意旨參照）。查被告乙○○、甲○○自其等住處出發，尾隨告訴人行至高雄縣大寮
      鄉○○段1253地號農地，為告訴人所查覺，迴車準備離去
      之際，由被告乙○○阻擋告訴人車前去路，並揚言：「跑
      的話，就開槍打死你」等語，致告訴人心生畏懼，因而停
      車等情，已據證人即告訴人於警詢、偵訊及本院審理時證
      述綦詳（見94年11月25日警詢筆錄、同年12月15日偵訊筆
      錄、本院95年8 月22日審判筆錄），復有高雄市政府警察
      局小港分局受理各類案件紀錄表1 紙在卷足佐，則被告乙○○既與被告甲○○同行尾隨告訴人至上開地號農地，並
      於前開杳無人煙之農地出言威嚇告訴人，見被告甲○○攜
      同不明刀器前往，竟未加聞問或阻止，並任由被告甲○○
      持刀接近告訴人而加以行刺，全程復騎乘機車阻擋告訴人
      去路，揆此舉之圖，無非意在助壯聲勢，而使被告甲○○
      得以「教訓」傷害告訴人，則其與被告甲○○有共同犯罪
      之意思甚明。被告乙○○雖辯稱：因其欲向被告甲○○借
      錢，遂尾隨被告甲○○至高雄縣大寮鄉○○段1253地號農
      地，見被告甲○○與告訴人在路邊談論事情，遂先離開云
      云，惟查：
 （1）證人即告訴人於警詢時已指訴：渠係遭被告甲○○及某姓
      名不詳綽號「全仔」之2 名男子殺傷等語（見94年10月16
      日警詢筆錄），核與高雄市政府警察局小港分局受理各類
      案件紀錄表所載：被害人自行開車到所報案，嫌疑人甲○○等2 人持殺豬刀殺傷丁○○等語相符。又查告訴人係於
      94 年10 月2 日下午5 時30分許事發後，旋於當日下午5
      時53 分 許駕車抵達高雄市政府警察局小港分局高松派出
      所報警處理，此有上開受理各類案件紀錄表1 紙在卷足憑
      。則告訴人報警時距離案發時間尚短，又受有如上所述重
      傷，衡情應尚無時間或動機去編造與知覺事實不一致之陳
      述，且記憶猶新，不致發生一般傳聞證據中證人記憶瑕疵
      之風險，益徵證人即告訴人上開所述，應堪採信。
 （2）又被告乙○○於偵訊時辯稱：其本來要去向被告甲○○拿
      錢，見被告甲○○與告訴人在談話，就不好意思過去，之
      前渠係在被告甲○○家中，當時並未看到被告甲○○，係
      在案發地點看到被告甲○○云云（見94年12月21日偵訊筆
      錄）；嗣於本院審理時改稱：其看到被告甲○○騎乘機車
      轉進案發地點，遂尾隨被告甲○○抵達上開地點，見被告
      甲○○與他人談話，遂先行離去，先行至被告甲○○家中
      等候云云（見本院95年7 月18日審判筆錄），其前後供述
      已有不一。且被告乙○○當日既意在向被告甲○○借款，
      理應於被告甲○○家中等候，豈有湊巧在案發農地巧遇被
      告甲○○與告訴人之理。
 （3）再者，被告乙○○之選任辯護人雖以告訴人明知被告兄弟
      來者不善，豈有輕易停車讓被告甲○○靠近車窗之理；又
      告訴人既可趁隙逃逸，告訴人不可能在被告乙○○攔車時
      不逃，反於傷後，駕車閃避被告乙○○所騎乘之機車後逃
      離之理等語為被告乙○○辯護。然查：被告乙○○於告訴
      人迴車準備離去之際，向告訴人恫嚇稱：「跑的話，就開
      槍打死你」等語，告訴人遂心生畏懼停留現場等情，已如
      前述。衡情常人孤身經他人追躡至野外，受此言語威嚇，
      因心生畏懼而無法立即反應，洵屬正常。而告訴人因被告
      甲○○刺殺，疼痛難耐旋即駕車逃離現場等情，亦據證人
      即告訴人於本院審理時結證綦詳（見本院95年8 月22日審
      判筆錄），揆情度理亦與常情相符。辯護意旨徒以告訴人
      在事態未明之際未能立即採取防衛措施而為辯護，洵無可
      採。
 （4）被告乙○○之選任辯護人又以：被告乙○○倘係同夥，豈
      有未採取任何行動之理為被告乙○○辯護。惟查被告乙○○隨同被告甲○○尾隨告訴人，復出言威嚇並阻擋告訴人
      去路等情，已如前述，凡此種種皆為被告乙○○行動之表
      現，被告乙○○之選任辯護人所稱被告乙○○未採取任何
      行動云云，實不足採。
 （5）末查：證人即被告甲○○於本院審理時，雖結證稱：當日
      其與告訴人在講話，有看到被告乙○○騎車行經該地，距
      離其等約5 、6 公尺，被告乙○○在路口看一下就走了，
      未聞被告乙○○言及：「跑的話，就開槍打死你」云云（
      見本院95年7 月18日審判筆錄），然查：
    證人即被告甲○○於本院審理時結證稱：當日其坐在機車
      上，告訴人坐在自用小客車駕駛座上，2 人一言不合，告
      訴人先徒手毆擊其頭部，致其頭部腦震盪，其遂持水果刀
      威嚇告訴人，告訴人見此與其拉扯，不小心傷及告訴人云
      云（見同日審判筆錄）。惟被告甲○○所持診斷證明書所
      載診斷日期，與本案事發日期相距月餘，無法以該診斷證
      明書作為告訴人當日毆擊被告甲○○頭部之證明。況據證
      人即被告甲○○上開所述，其坐在機車上，告訴人坐於自
      用小客車駕駛座，衡情告訴人所使力道，實不足以致證人
      即被告甲○○腦部受有腦震盪之重創。又證人即被告甲○○所稱係於持刀與告訴人拉扯時，傷及告訴人腰部、胸部
      及頸部云云，並不足採，已如前述，而證人即被告甲○○
      所陳受有腦震盪等傷害云云，亦與事理相違，可見證人即
      被告甲○○於本院審理時上開所言，顯有避重就輕之舉，
      其證言之真實性已有可疑。
    另被告甲○○所辯其尾隨告訴人行至上開農地，與告訴人
      談論買賣土地乙事，為告訴人所否認，且告訴人第一次警
      詢筆錄亦查無被告甲○○之選任辯護人所稱：告訴人坦承
      當日曾與被告甲○○協調買回土地等情，是無事證證明被
      告甲○○與告訴人當日確實論及買回土地乙事。又證人即
      告訴人於本院審理時結證稱：渠查覺被告等追躡於後，旋
      迴車準備逃逸，為被告乙○○所阻擋，被告甲○○隨即衝
      向其所駕駛之自用小客車車窗旁，持刀揮砍渠等語（見本
      院95年8 月22日審判筆錄）。是當日被告甲○○見告訴人
      迴車，隨即持刀砍殺告訴人等情，應堪認定。以告訴人行
      至上開農地，隨即迴車，中途為被告甲○○持刀砍殺，案
      發期間極為短暫，被告乙○○又豈有尾隨被告甲○○至上
      開農地後，先行離開之理。況被告甲○○與乙○○為兄弟
      關係，酌情亦有為維護其等親屬關係而偏頗之虞，從而證
      人即被告甲○○前開所述，非能執為對被告乙○○有利之
      證據。
 （6）縱上所述，被告甲○○持刀揮砍告訴人，致告訴人成傷部
      分，應係基於與被告乙○○共同傷害告訴人之犯意聯絡，
      而推由被告甲○○下手實施傷害行為，被告乙○○雖未親
      自動手，亦應共負其責。被告乙○○辯稱：並未參與被告
      甲○○犯行云云，無非係卸責之詞，不足採信。是被告甲○○、乙○○共同傷害告訴人之犯行，顯具有犯意聯絡及
      行為分擔。
   3、又被告甲○○雖辯稱：其係拉扯中不小心傷及告訴人云云
      ；其選任辯護人亦稱：被告甲○○僅意在傷害告訴人，並
      無致告訴人死亡之主觀犯意等語。然按刑法上殺人與傷害
      致人於死之區別，本視加害人有無殺人之犯意為斷，被害
      人所受傷害之程度及部位，固不能據為認定有無殺人犯意
      之唯一標準，但被害人所受傷害之程度、部位，及加害人
      之下手情形如何，於審究犯意方面，仍不失為重要參考（
      最高法院20年非字第104 號判例、87年度臺上字第4494
      號判決可資參考）。另查殺人未遂、傷害之區別，端賴行
      為人行為時，究出於殺人或傷害之犯意而定。至殺人犯意
      之存否，固係隱藏於行為人內部主觀之意思，被害人傷痕
      之多寡、受傷處所是否即為致命部位、傷勢輕重程度、加
      害人下手情形、所用兇器為何，並與被害人曾否相識、有
      無宿怨等情，雖不能執為區別殺人與傷害之絕對標準，然
      仍非不得盱衡審酌事發當時情況，觀其行為動機，視其下
      手情形、用力輕重、砍向部位之手段，佐以其所執兇器、
      致傷結果、與被害人之關係暨行為後之情狀等予以綜合觀
      察論斷。經查：
 （1）人體頸部、胸腔、腹腔有心臟、肺臟、腎臟、大小腸等重
      要器官，又佈有主要血管，若持銳利刀器猛力揮砍他人頸
      部、胸部及腹部要害，足以發生死亡之結果，為一般正常
      之人所明知，被告甲○○係正常智識之成年人，實難諉為
      不知，被告甲○○竟對手無寸鐵之告訴人，持該把鋒利刀
      器直接朝告訴人頸部、胸部及腹部等要害處揮砍，造成告
      訴人受有左側胸部和腹部穿刺傷併左腎切割傷及大小腸穿
      孔，撕裂傷頸部6 公分、左前臂6 公分及1 公分、左背2
      公分及右手2 公分之傷害，此有前開高雄市小港醫院診斷
      證明書、高雄市立小港醫院病患丁○○就醫病歷一本、高
      雄市立小港醫院95年6 月21日函及所附之丁○○就醫之病
      況一案資料為憑。是足徵被告甲○○持刀器應係鋒利無比
      ，其持該刀器揮砍告訴人時，不僅深及臟器，且接連數刀
      皆命中告訴人要害，以其用力之猛及告訴人受創位置多屬
      要害等情觀之，則被告甲○○對於其持刀器朝告訴人要害
      處揮砍之行為將導致他人死亡結果之發生可能性已有所預
      見，被告甲○○於此情形下竟仍悍然為之，再再足徵被告
      甲○○實具殺人之故意且其殺意極堅，至為灼然。
 （2）再徵諸被告甲○○手持不明刀械揮砍告訴人時，口呼：「
      你會標我的厝，今天就讓你死」等語，已據告訴人於警詢
      、偵訊及本院審理時指訴綦詳（見94年10月16日、同年11
      月25日警詢筆錄、同年12月15日偵訊筆錄、本院95年8 月
      22日審判筆錄）；又被告甲○○與告訴人間確實存有拍賣
      糾紛長達2 年之久，雙方經數度協商未果，遂由證人石素
      英取得拆屋還地之勝訴判決，將於94年11月進行執行等情
      ，業據證人即告訴人於偵訊時證述綦詳（見94年12月15日
      、同年月21日偵訊筆錄），核與證人石素英於偵訊時證述
      之情節相符（見95年3 月14日偵訊筆錄），復有本院92年
      訴字第2466號民事判決影本1 份在卷足憑，可知被告甲○○與告訴人間確係積怨已深，是有強烈加害於告訴人之主
      觀動機無訛。
 （3）又告訴人係因被殺多刀，猛加油門脫離現場，經警送醫，
      始倖免於難等情，已據告訴人於警詢時指訴甚明（見94年
      11月25日警詢筆錄），亦為被告甲○○所不否認（見94年
      11月25日警詢筆錄），核與高雄市政府警察局小港分局受
      理各類案件紀錄表所載：本案係告訴人自行開車到所報案
      等情相符，則本案係因告訴人自行逃脫，始能倖免於難，
      被告甲○○行為後並無對告訴人為救助之行為甚明，實不
      能僅以告訴人未發生死亡之結果，即認被告甲○○無殺人
      之犯意。
 （4）被告甲○○雖辯稱：其係因與告訴人搶奪刀械，遂不小心
      割傷告訴人云云。惟查：被告甲○○於警詢時先稱：告訴
      人拉其進車子，以拳頭打其頭頂1 下，致其有腦振盪後遺
      症，其掙開後就拿刀子對告訴人亂揮云云（見94年11月25
      日警詢筆錄）；嗣於偵訊及本院審理時改稱：當時其靠近
      告訴人所駕駛之自用小客車駕駛座旁之車窗與告訴人談話
      ，2 人一言不合，告訴人遂徒手毆打其頭部云云（見94年
      12月21日偵訊筆錄、本院95年7 月18日審判筆錄），證人
      即被告甲○○所言前後已有不一。又被告甲○○提出之大
      仁醫院診斷證明書雖載有：腦震盪後遺症等情，有上開診
      斷證明書1 紙在卷足憑，惟查上開診斷證明書開立日期為
      94 年11 月15日，距離案發時間已逾1 月，無法證明被告
      甲○○上開傷勢確係告訴人於94年10月2 日所為。又被告
      甲○○當日坐在機車上，告訴人坐在車上等情，已據被告
      甲○○於警詢時供陳甚明（見94年11月25日警詢筆錄），
      衡情告訴人當日端坐渠所駕駛自用小客車駕駛座上，手足
      延伸範圍有限，衡情豈有將被告甲○○毆成腦震盪之理。
      是被告甲○○上開所辯，衡與事理未合，殊不足採。
 （5）惟按共同實施犯罪行為之人，在合同意思範圍以內，各自
      分擔犯罪行為之一部，相互利用他人之行為，以達其犯罪
      之目的者，即應對於全部所發生之結果，共同負責（最高
      法院28年度上字第3110號判例參照）。換言之，共同正犯
      之要件，不僅以有共同行為為已足，尚須有共同犯意之聯
      絡，如實施犯罪時，一方意在殺人，一方意在傷害，即不
      能以其同時在場而令實施傷害者，亦負共同殺人責任。再
      者，共同正犯之所以應對其他共同正犯所實施之行為負其
      全部責任者，以就其行為有犯意之聯絡為限，若他犯所實
      施之行為，超越原計畫之範圍，而為其所難預見者，則僅
      應就其所知之程度，令負責任，未可概以共同正犯論。（
      最高法院50年度臺上字第1060號判例參照）。經查，本案
      僅被告甲○○持刀接近告訴人，並揮刺告訴人頸部、胸部
      及腹部，該時被告乙○○並未接近等情，已據證人即被告
      甲○○、證人即告訴人結證綦詳。而本案尚乏積極證據可
      資認定被告乙○○事前即已明知或已預見被告甲○○將持
      刀攻擊告訴人頸部、胸部及腹部等要害，而與被告甲○○
      出於殺人之犯意聯絡，並推由被告乙○○下手實施，自難
      認被告乙○○早在與被告甲○○尾隨告訴人之際，即與被
      告甲○○共同萌生欲致告訴人於死之意思。而被告甲○○
      之殺人犯意，衡情亦有可能係在下手之際，情緒激昂，一
      念之間所下決定，被告乙○○就此未有認知，亦非無合理
      之可能。。且如被告等起初即有謀議殺害告訴人，被告乙○○大可合力攻擊告訴人，然被告乙○○自始至終並未持
      刀砍殺告訴人，亦無挾持告訴人等協助被告甲○○之動作
      ，依罪疑唯輕之原則，實難認被告乙○○確有致告訴人於
      死之犯意。雖被告乙○○當場曾威嚇告訴人「如果跑，就
      要讓你死」等語，已如前述，然被告乙○○上開所言，尚
      難認即係殺人犯意之表示，亦不無僅係助威吶喊之情。此
      外，亦無任何證據足以證明其有明示或默示方法，而與被
      告甲○○有共同殺人之謀議。從而，既無證據證明被告乙○○與被告甲○○有共同殺人之犯意聯絡及行為之分擔，
      而有被告甲○○超越原計畫之範圍，自己萌生殺人犯意之
      合理可能，即不能認定被告乙○○為殺人行為之共同正犯
      。
（四）綜上所述，本案事證已臻明確，被告甲○○殺人未遂犯行
      、乙○○傷害犯行，均堪認定，應依法論科。
二、論罪科刑之法律適用：
（一）查被告甲○○、乙○○行為後，刑法業於94年2 月2 日經
      總統以華總一義字第09400014901 號令修正公布，並於95
      年7 月1 日施行，刑法施行法第1 條之1 亦於95年6 月14
      日經總統以華總一義字第09500085181 號令公布施行，參
      酌最高法院95年5 月23日刑事庭第8 次會議決議，修正後
      刑法第2 條第1 項之規定，係規範行為後法律變更所生新
      舊法律比較適用之準據法，於修正後刑法施行後，應適用
      修正後刑法第2 條第1 項之規定，為「從舊從輕」之比較
      。另於比較時應就罪刑有關之共犯、未遂犯、想像競合犯
      、牽連犯、連續犯、結合犯，以及累犯加重、自首減輕暨
      其他法定加減原因（如身分加減）與加減比例等一切情形
      ，本於統一性及整體性原則，綜其全部罪刑之結果而為比
      較。本院審酌：
   1、刑法第28條共犯修正施行前規定「2 人以上共同實施犯罪
      之行為者，皆為正犯」，修正施行後規定「2 人以上共同
      實行犯罪之行為者，皆為正犯」，修法後將完全未參與犯
      罪行為之實行之陰謀共同正犯及預備共同正犯刪除。而本
      案被告甲○○與乙○○對於本案傷害犯行部分均有犯意聯
      絡及行為分擔，不論依修正前之刑法第28條，或修正後之
      刑法第28條之規定，均構成共同正犯，對被告而言並無有
      利或不利之情形，應逕依修正前之刑法第28條，論以共同
      正犯。
   2、刑法分則編各罪所定罰金之貨幣單位原為銀元，且依修正
      前刑法第33條第5 款規定，罰金刑為1 銀元以上，而有關
      罰金倍數之調整及銀元與新臺幣之折算標準，則定有「罰
      金罰鍰標準條例」及「現行法規所定貨幣單位折算新台幣
      條例」，除罰金以1 銀元折算3 元新臺幣外，並將72年6
      月26日以前修正之刑法部分條文罰金數額提高2 至10倍，
      其後修正者則不再提高倍數；嗣修正後刑法第33條第5 款
      則將罰金刑提高為新臺幣1 千元以上，並以百元計算之，
      且因刑法第33條第5 款所定罰金貨幣單位既已改為新臺幣
      ，刑法分則編各罪所定罰金之貨幣單位亦應配合修正為新
      臺幣，且考量刑法修正施行後，不再適用「現行法規所定
      貨幣單位折算新臺幣條例」，為使刑法分則編各罪所定罰
      金之最高數額與刑法修正前趨於一致，爰增訂刑法施行法
      第1 條之1 規定，將刑法分則編各罪所定罰金之貨幣單位
      均改為新臺幣，並將72年6 月26日以前修正之刑法部分條
      文罰金數額提高為30倍，其後修正者則提高為3 倍。是以
      刑法分則編各罪所定罰金刑之最高數額，於上開規定修正
      後仍屬一致，並無不同；但其罰金刑之最低數額，則比修
      正前提高，從而自以修正前之規定較為有利。
   3、被告甲○○行為後，刑法第25條、第26條未遂犯之規定，
      亦經95年7 月1 日施行之新刑法修正，此修正係科刑範圍
      及可罰性要件之變更，自屬法律有變更，然本條之修正係
      將修正前之刑法第26條前段一般未遂犯之處罰效果，移列
      為新法第25條第2 項後段，以使本條規範一般未遂犯之規
      定趨於完整（參照本條之修正理由），並將不能未遂犯改
      為不罰，而本案被告甲○○之行為既非不能未遂，經比較
      新、舊法結果，修正後之刑法並非較有利於被告甲○○，
      則本案仍應適用修正前刑法第25條、第26條前段之規定。
   4、刑法第55條牽連犯之規定業於94年2月2日修正刪除，並於
      95年7月1日施行。是於新法修正施行後，被告之數犯罪行
      為，即須分論併罰。此刪除雖非犯罪構成要件之變更，但
      顯已影響行為人刑罰之法律效果，自屬法律有變更，依新
      法第2條第1項規定，比較新、舊法結果，仍應適用較有利
      於被告等之行為時法律即舊法論以牽連犯。
   5、經綜其全部罪刑之結果而為比較，以修正前刑法有利於被
      告等，應一體適用修正前刑法之規定。
（二）核被告甲○○所為，係犯刑法第271 條第2 項、第1 項之
      殺人未遂罪及同法第304 條第1 項以強暴、脅迫使人行無
      義務之事罪；被告乙○○所為，則係犯刑法第277 條第1
      項傷害罪及同法第304 條第1 項以強暴、脅迫使人行無義
      務之事罪。被告乙○○僅係基於傷害之犯意，而非殺人之
      故意，有如前述，自難論以殺人未遂罪，公訴意旨認被告
      乙○○係犯同法第271 條第2 項、第1 項殺人未遂罪，容
      有未洽，惟其基本事實同一，本院自應予審理，並變更起
      訴法條。另檢察官雖未於起訴書所犯法條欄論及被告乙○○所涉強制罪部分罪名，然此部分事實已詳述於檢察官起
      訴書犯罪事實欄，本院自得一併審理。又被告乙○○向告
      訴人恫嚇稱：「跑的話，就開槍打死你」之詞，致使告訴
      人心生畏懼因而畏於駕車離去之行為，雖亦合於刑法第30
      5 條之恐嚇危害安全罪，然按刑法第305 條之恐嚇罪，係
      指單純以將來加害生命、身體、自由、名譽、財產之事，
      恐嚇他人致生危害於安全而言，如對於他人之生命、身體
      等，以現實之強暴脅迫手段加以危害要挾，使人行無義務
      之事或妨害人行使權利，即應構成刑法第304 條之強制罪
      ，縱有恐嚇行為，亦僅屬犯強制罪之手段，無更論以恐嚇
      危害安全罪之餘地（最高法院84年度臺非字第194 號判決
      參照）。是被告乙○○以上開言詞嚇稱，致使告訴人心生
      畏懼而停留現場，因被告乙○○業以現實之脅迫手段使告
      訴人行無義務之事，自應構成刑法第304 條之強制罪，不
      另成立刑法第305 條之恐嚇危害安全罪，併予敘明。被告
      乙○○所犯上開傷害罪及強制罪2 罪間及被告甲○○所犯
      殺人未遂及強制罪2 罪間，各有方法結果之牽連關係，均
      應依修正前刑法第55條牽連犯之規定，論以較重之傷害罪
      。而被告甲○○於變更犯意轉念為殺人之犯意前，就基於
      傷害之犯意攻擊告訴人之行為，與被告乙○○間，互有犯
      意聯絡及行為分擔，為共同正犯，惟被告甲○○於實施傷
      害行為過程中，單獨將犯意提升為殺人，是被告甲○○所
      為傷害行為因與殺人行為互相貫通，僅是犯意提升為殺人
      犯意，故其傷害行為已為殺人行為所吸收，而應僅論以殺
      人一罪，無庸再論及被告甲○○傷害之犯行。被告甲○○
      已著手於殺人行為構成要件之實行，而未致告訴人死亡之
      結果，其行為尚屬未遂，依修正前刑法第26條前段之規定
      減輕其刑。爰審酌被告等不知理性解決糾紛，反挾怨報復
      告訴人，被告甲○○手段兇殘，造成告訴人受有多處刀傷
      ，迄今仍在復健中，且未與被害人達成和解，賠償告訴人
      醫藥費損失，犯後又矯飾犯行，聯手掩飾被告乙○○犯行
      ，未見悔意，併其生活狀況、品行、智識程度等一切情狀
      ，分別量處如主文所示之刑，以示儆懲。另被告甲○○持
      以揮砍告訴人之不詳刀器1 把，業已丟棄，迄今復未扣案
      ，堪認已滅失而不存在，爰不為沒收之諭知，併此說明。
據上論斷，應依刑事訴訟法第299 條第1 項前段、第300 條，刑
法第2 條第1 項前段、第271 條第2 項、第1 項、第277 條第1
項、第304 條第1 項、修正前刑法第28條、第55條、第26條前段
，罰金罰鍰提高標準條例第1 條前段，判決如主文。
本案經檢察官丙○○到庭執行職務。
中    華    民    國    95    年    10    月    12    日
                  刑事第九庭審判長法  官  王啟明
                                  法  官  王奕勛
                                  法  官  謝梨敏
以上正本證明與原本無異。
如不服本判決，應於判決送達後10日內，向本院提出上訴狀。
                                書記官  林志衡
中    華    民    國    95    年    10    月    12    日
附錄：本案論罪科刑法條全文
中華民國刑法第271條
殺人者，處死刑、無期徒刑或 10 年以上有期徒刑。
前項之未遂犯罰之。
預備犯第 1 項之罪者，處 2 年以下有期徒刑。
中華民國刑法第277條
傷害人之身體或健康者，處 3 年以下有期徒刑、拘役或 1 千元
以下罰金。
犯前項之罪因而致人於死者，處無期徒刑或 7 年以上有期徒刑；
致重傷者，處3年以上10年以下有期徒刑。


司法院資訊處製作；財團法人民間司法改革基金會備份。
